【裁判字號】    97,易,2059
【裁判日期】    970827
【裁判案由】    妨害自由
【裁判全文】
臺灣板橋地方法院刑事判決              97年度易字第2059號
公  訴  人  臺灣板橋地方法院檢察署檢察官
被      告  乙○○
選任辯護人  陳逸華  律師
            李明諭  律師
被      告  戊○○
上列被告因妨害自由案件，經檢察官提起公訴（97年度偵字第
915 號），本院判決如下：
    主  文
乙○○共同以加害生命、身體、財產之事，恐嚇他人致生危害於
安全，處有期徒刑肆月，如易科罰金，以新臺幣壹仟元折算壹日
。
戊○○共同以加害生命、身體、財產之事，恐嚇他人致生危害於
安全，處有期徒刑肆月，如易科罰金，以新臺幣壹仟元折算壹日
。
    事  實
一、乙○○前曾向甲○○承租臺北縣淡水鎮○○○路21號1 至4
    樓開設「客喜康 (KOHIKAN)咖啡館」，每月租金原為新臺幣
    （下同）7 萬元，自民國93年起，每年調漲月租3 千元，嗣
    乙○○於民國96年4 月1 日，將該店經營權及內部生財設備
    轉讓予丁○○，並將上開房屋轉租予丁○○，惟因乙○○與
    甲○○間之租賃契約限制轉租，故乙○○仍須向丁○○收取
    租金後再給付予甲○○；而丁○○接手客喜康咖啡館後，因
    認客喜康咖啡館內部情形與乙○○所述不符，乙○○又無處
    理之意，乃自96年9 月起停止給付租金予乙○○，乙○○遂
    於同年10月間，以丁○○為相對人，向法院聲請核發支付命
    令，該案因丁○○提出異議而進入民事訴訟程序。詎乙○○
    為及早向丁○○收取租金，乃由其表哥戊○○於同年12月20
    日撥打電話邀約真實年籍姓名不詳、綽號「小胖」之成年男
    子，再由小胖帶同另一真實年籍姓名不詳之成年男子至臺北
    縣土城市○○路與乙○○、戊○○會合後，四人遂基於恐嚇
    之犯意聯絡，於同日晚間7 時40許，一同駕車至臺北縣新莊
    市○○○路74號丁○○開設之「康群診所」，由乙○○、戊○○進入診療室，「小胖」與其帶同前往真實年籍姓名不詳
    之成年男子則擋住診療室入口，戊○○旋即向丁○○催討上
    址房屋自96年9 月起至同年12月止之租金，經丁○○表示租
    金問題需循法律途徑解決而拒絕支付後，戊○○即向丁○○
    恫嚇稱：「如果不還錢，就要對你和你的診所不利」、「如
    果診所被砸你就不用玩了」等語，使丁○○因而心生畏懼，
    遂託詞將於翌日上午9 時交付租金35萬元，戊○○復承前開
    恐嚇之犯意，接續向丁○○恫嚇稱：「如果拿不到錢就看著
    辦」等語，以此等加害生命、身體、財產之事恐嚇丁○○，
    致生危害於丁○○之安全，待乙○○等四人離開康群診所後
    ，丁○○旋即報警處理。嗣於翌日上午10時40分許，乙○○
    與戊○○前往「康群診所」欲拿取租金時，為警當場查獲。
二、案經丁○○訴由臺北縣政府警察局新莊分局報請臺灣板橋地
    方法院檢察署檢察官偵查起訴。
    理  由
一、按被告以外之人於審判外之言詞或書面陳述，除法律有規定
    者外，不得作為證據。被告以外之人於偵查中向檢察官所為
    之陳述，除顯有不可信之情況者外，得為證據，刑事訴訟法
    第159 條第2 項、第159 條之1 第2 項定有明文。查證人丁○○在偵查所為之證述，為被告以外之人於偵查中向檢察官
    所為之陳述，除顯有不可信之情況者外，原則上得作為證據
    ，且為保障被告對上開證人之詰問權，本院於審理中業已依
    當事人之聲請傳訊證人丁○○到庭進行交互詰問，而檢察官
    及被告、辯護人均就上開證人於偵查中之證述事項詰問該證
    人，亦足認被告就前列證人於偵查之證言，已行使反對詰問
    權，且該證人於偵查中向檢察官所為之陳述，均經具結在案
    ，復無證據證明有顯不可信之情況，自有證據能力。
二、訊據被告乙○○、戊○○固坦承確有於96年12月20日晚間7
    時40分許，與綽號「小胖」及另一名真實年籍姓名不詳之成
    年人一同至「康群診所」之事實，惟均矢口否認有何恐嚇犯
    行，被告乙○○辯稱：當天房東甲○○打電話給伊，說丁○○表示已將租賃所得稅交給伊，但伊並未收到該筆款項，甲○○即要伊與丁○○釐清，之後伊有約戊○○吃飯，本來要
    去他處續攤，伊向戊○○提及要先到新莊與丁○○釐清租賃
    所得稅之事，戊○○、「小胖」、小胖的友人就跟伊一起去
    ，伊就問丁○○為何要騙甲○○，丁○○就表示隔天要把支
    票還伊，之後就一直爭執客喜康咖啡館交接的事情，雙方說
    話有比較大聲，但渠等並沒有恐嚇丁○○云云；被告戊○○
    則辯稱：當天乙○○約伊吃飯，是要把伊介紹給臺中的友人
    ，之後乙○○提議到他處續攤，因為乙○○的朋友很會喝酒
    ，伊就找「小胖」跟小胖的朋友來幫忙，後來乙○○說要先
    去新莊處理事情，伊、「小胖」、小胖的朋友就跟乙○○一
    起到「康群診所」，乙○○就質問丁○○為何要騙甲○○有
    把租賃所得稅交給乙○○，丁○○就一直說交接的事情，伊
    就問乙○○究竟丁○○欠幾個月房租及房租一個月多少，並
    問丁○○要如何處理，丁○○就一直用交接的問題在賴，最
    後丁○○叫乙○○隔天再去拿錢，伊與乙○○、小胖、小胖
    的朋友就離開，並沒有說恐嚇丁○○的話云云。
三、經查：
  (一)上開犯罪事實，業據證人即告訴人丁○○於偵查中證稱：當
    天晚間7 、8 點，乙○○帶著另外三名男子到臺北縣新莊市
    ○○○路74號我開設的康群診所，乙○○跟戊○○直接走進
    我的診療室，另外二人擋在看診間門口，因為他們都很壯，
    就擋住門口了，乙○○就坐在看診椅上，戊○○就站到我前
    面說我欠乙○○的錢一定要還，我說這件事有爭議，我有發
    存證信函給乙○○，他不處理，而且乙○○也有欠我錢，戊○○就說這筆帳歸這筆帳，那筆帳歸那筆帳，叫我簽本票4
    個月房租35萬元或支票，並且說我開診所的應該付得起這點
    錢，若不還錢就要對我及診所不利，若診所被砸我就不用玩
    了，他還舉起手作勢要打我，我因為害怕他們會對我不利，
    且是診所尖峰時間，所以就先同意說隔天早上9 點要在診所
    給他們35萬元，戊○○就跟門口的兩個人說明天早上再來，
    如果他不付錢就看著辦，之後他們就離開診所，我就馬上打
    電話報警，96年12月21日早上9 、10點，我在診間聽到乙○○、戊○○在問掛號櫃臺的聲音，我就馬上打電話給警察等
    語（見偵查卷第64頁），及其於本院審理中證稱：當天晚上
    7 點多有四個人突然闖入，其中兩人就是在庭被告，另外兩
    人我不知道是誰，被告兩人闖入我的診療室，另外兩人是堵
    在我診療室的門口，面對著我，之後戊○○就說我欠乙○○
    錢，我就跟戊○○講我跟乙○○頂下客喜康咖啡館的時候他
    有欺騙我很多地方，我有發存證信函給他，乙○○都不處理
    ，戊○○就說那是另外一條，一條錢歸一條錢，如果說這條
    錢不還就要砸我的診所，並且對外面的兩人說有無聽到，又
    說你作醫生的這一點錢一定付得出來，不要弄得連醫生都做
    不下去，我說如果有問題可以依法處理，戊○○就作勢要打
    我，我看到他們有四個人，而且站在門口的那兩個人都很強
    壯，我怕店真的會被砸，被告兩人有要叫我簽本票，我說我
    沒有在用本票或支票，叫他們明天早上再來拿，我把他們打
    發走後我就報警；有講恐嚇話的人是戊○○，他有作勢要打
    我，乙○○是在旁邊比較安靜的，但是戊○○都會看乙○○
    的眼色，在門口的兩人只有戊○○說如果不付錢就要砸店、
    有沒有聽到時有回答說有，沒有講其他的話；戊○○說如果
    不還錢要打我、要砸店，還說你作醫生這點錢應該付得出來
    ，還說不要做到醫生都做不下去，也有說不付錢就看著辦，
    他們這樣說我會感到害怕等語明確（見本院97年8 月13日審
    判筆錄第3 至7 頁、第12頁）；且證人即康群診所護士丙○○於本院審理中亦證稱：他們四人直接進來，乙○○就問我
    說丁○○在不在，我說在，然後被告兩人直接走進去診間，
    我有看到另外兩個在外面，當時我們診所的門是打開的，面
    對大馬路聲音很吵，我聽不清楚他們在講什麼，但是有聽到
    很大聲在爭執的聲音，但是內容是什麼我聽不清楚；爭執的
    內容就是錢的事情，我有聽到房租的事情等語（見本院97年
    8 月13日審判筆錄第9 、10頁），足見當天被告乙○○、戊○○與證人丁○○商談之過程氣氛並非融洽，雙方並確實因
    為租金問題發生嚴重口角爭執；輔以證人丁○○接手客喜康
    咖啡館後，因認客喜康咖啡館之實際存貨、設備與被告乙○○所述不符，經多次要求乙○○出面處理未果，證人丁○○
    遂自96年9 月起停止給付租金，被告乙○○因此向法院聲請
    對丁○○核發支付命令，經丁○○提出異議而進入民事訴訟
    程序一節，亦為被告乙○○於本院審理中所自承，並有本院
    96年度促字第73271 號支付命令、民事支付命令聲請狀等件
    在卷可稽，益徵證人丁○○就本件租金債務與被告乙○○存
    有極大之爭執，甚且經被告乙○○向法院聲請核發支付命令
    ，證人丁○○亦不願給付而提出異議，目前雙方並已就系爭
    租金債務進行民事訴訟，衡情，以本件租賃關係乃存在被告
    乙○○與證人丁○○之間，亦即有權向證人丁○○請求租金
    之人係被告乙○○而非被告戊○○，被告乙○○前經多次向
    丁○○催討，甚且向法院聲請核發支付命令，證人丁○○均
    仍因客喜康咖啡館交接之糾紛不願給付，若非被告乙○○、
    戊○○等人有對證人丁○○施加不法之壓力，證人丁○○豈
    有僅因與本件租賃契約毫無關係之第三人即被告戊○○表示
    此等租金債務與客喜康咖啡館之交接糾紛無關，證人丁○○
    仍應先行給付租金，即同意置客喜康咖啡館交接之糾紛於不
    顧而先行給付租金之可能，是證人丁○○證稱被告戊○○當
    日有以「如果不還錢，就要對你和你的診所不利」、「如果
    診所被砸你就不用玩了」、「如果拿不到錢就看著辦」等言
    詞對其恐嚇一節，應非無據；況被告乙○○當日除夥同被告
    戊○○一同前往康群診所外，被告戊○○並另邀同「小胖」
    及小胖之成年友人等二名青壯男子一同前往，被告乙○○既
    與「小胖」或小胖之成年友人素不相識，小胖或小胖之成年
    友人又非特別熟稔法律或租賃事務之人，倘被告乙○○僅係
    欲以合法理性之手段說服證人丁○○，則不論被告乙○○前
    往康群診所之目的係要與證人丁○○商討租金或租賃所得稅
    之事，被告乙○○均無需夥同被告戊○○、「小胖」、小胖
    之成年友人等不相干之人一同前往之必要，是由被告乙○○
    夥同被告戊○○及青壯男子多人到場之舉可知，被告乙○○
    之目的顯係在藉此等人數、體力之優勢對證人丁○○之心理
    造成壓力，由此益可徵證人丁○○上開證述情節，應屬可信
    。
  (二)至證人丙○○雖於本院審理雖證稱沒有聽到被告乙○○、戊○○有說恐嚇的話等語，惟證人丙○○亦證稱：因為診所門
    打開且面對馬路很吵，所以聽不清楚他們在說什麼等語，是
    證人丙○○顯係因周遭之噪音而無法清楚聽見被告乙○○、
    戊○○與證人丁○○間交談或爭執之內容，證人丙○○之證
    述自不足為有利被告乙○○、戊○○之認定；且被告乙○○
    、戊○○當日前往康群診所目的究係專為催討租金或兼為質
    問租賃所得稅之事，與被告乙○○、戊○○是否有於過程中
    恐嚇證人丁○○並無何必然之關係，被告乙○○、戊○○縱
    同時有質問證人丁○○有關租賃所得稅之事，亦不足據以推
    論被告乙○○、戊○○即未恐嚇證人丁○○，況依證人丙○○上開所述，其確有聽到雙方爭執有關租金之事，被告戊○○亦不否認其有詢問被告乙○○有關證人丁○○究竟積欠租
    金若干，並詢問證人丁○○要如何處理等節，更可見被告乙○○、戊○○二人當日前往康群診所之目的絕非僅係單純質
    問證人丁○○有關租賃所得稅之事，更係為處理有關證人丁○○積欠被告乙○○四個月房租之事，附此敘明。
  (三)按恐嚇乃以將加害之事實，通知被害人，使其生畏懼之心為
    已足，凡以加害人之生命、身體、自由、名譽或財產，使人
    心生畏怖之心理者均屬之，而恐嚇之方法，包括使用言語、
    文字、動作、明示或默示等方式，且惡害通知之方式，直接
    或間接、書信或電話通知等均無不可，不以發生實害為必要
    。是被告戊○○向證人丁○○稱「如果不還錢，就要對你和
    你的診所不利」、「如果診所被砸你就不用玩了」、「如果
    拿不到錢就看著辦」等語，足使證人丁○○了解其若不清償
    租金，生命、身體、財產將有遭受不法惡害之可能，且於被
    告戊○○對證人丁○○為上開恫嚇後，證人丁○○旋即報警
    處理，亦可見被告戊○○上開言詞已對證人丁○○造成心理
    上強大威脅與壓力，而心生畏懼，致生危害於安全，應無可
    疑。
  (四)又被告乙○○及「小胖」、小胖友人本身並未出言恐嚇證人
    丁○○一節，固據證人丁○○證述在卷，惟按共同實施犯罪
    行為之人，在合同意思範圍內，各自分擔犯罪行為之一部，
    相互利用他人之行為，以達其犯罪之目的者，即應對於全部
    所發生之結果，共同負責，最高法院96年度台上字第1668號
    判決意旨可資參照。是以本件與丁○○有租賃關係之人乃被
    告乙○○，而非被告戊○○，被告乙○○係真正債權人尚且
    無法與丁○○取得清償租金協議，令其清償，與本件租賃法
    律關係完全無關之第三人即被告戊○○若不施加任何不法之
    手段，何以能與丁○○取得協議，令丁○○還款，顯見被告
    乙○○在邀請被告戊○○一同催討債務之際，即對被告戊○○或其所夥同之人可能以不法手段對丁○○催討債務一節，
    係有所認識；且以被告乙○○係心智正常之成年人，當知被
    告戊○○之所以夥同「小胖」及年籍姓名不詳之成年男子一
    同前往「康群診所」之目的，即在以此等人數之優勢，以言
    詞或行動加諸丁○○相當之心理壓力，以順利達成催討租金
    之目的，而非僅係欲對丁○○詢問、請求清償而已。因之，
    被告乙○○央請被告戊○○陪同共向丁○○催討積欠租金，
    既對被告戊○○或其所夥同之人可能對丁○○採取不法之行
    動有所認識，為順利達成收取租金之目的，由其中部分人士
    出言恐嚇丁○○之行為，應認均係在渠等合同意思之範圍內
    ，縱被告乙○○本身並未出言恐嚇丁○○，亦應就被告戊○○出言恐嚇丁○○之行為，自應共負其責。
  (五)綜上所述，被告乙○○、戊○○所辯，均無可採。本案事證
    明確，被告犯行，均堪認定，應依法論科。
四、核被告乙○○、戊○○所為，均係犯刑法第305 條恐嚇危害
    安全罪。又被告乙○○、戊○○與「小胖」、小胖之成年友
    人就上開恐嚇危害安全之犯行間，有犯意之聯絡及行為之分
    擔，皆為共同正犯。爰審酌被告乙○○、戊○○向告訴人丁○○催討租金，不思循合法途徑解決，竟以言詞恐嚇，法治
    觀念薄弱，並對一般民眾之身家安全造成危害，且犯後一再
    否認犯罪，態度非佳，兼衡渠等犯罪之動機、目的、手段等
    一切情狀，分別量處如主文所示之刑，並均諭知易科罰金之
    折算標準，以示懲儆。
據上論斷，應依刑事訴訟法第299 條第1 項前段，刑法第28條、
第305 條、第41條第1 項前段，刑法施行法第1 條之1 ，判決如
主文。
本案經檢察官陳佳宏到庭執行職務。
中    華    民    國    97    年    8     月    27    日
                      刑事第十六庭    法  官  曾淑娟
如不服本判決，應於判決送達後10日內，向本院提出上訴狀。
上列正本證明與原本無異。
                                      書記官  謝雪紅
中    華    民    國    97    年    8     月    27    日
附錄本案論罪科刑法條全文
中華民國刑法第305條
以加害生命、身體、自由、名譽、財產之事，恐嚇他人致生危害
於安全者，處2 年以下有期徒刑、拘役或3 百元以下罰金。


司法院資訊處製作；財團法人民間司法改革基金會備份。
